臺灣彰化地方法院民事判決　96年度訴字第248號
原　　　　告　庚○○
　　　　　　　癸○○
　　　　　　　子○○
　　　　　　　寅○○
　　　　　　　丑○○
前列五人共同
訴 訟代理 人　吳天富律師
被　　　　告　己○○
　　　　　　　洪元
　　　　　　　丁○○
　　　　　　　戊○○
　　　　　　　壬○○
　　　　　　　辛○○
　　　　　　　甲○○
　　　　　　　乙○○
上列當事人間請求分割共有物事件，本院判決如下：
    主      文
原告之訴駁回。
訴訟費用新台幣伍萬零伍佰壹拾柒元由原告負擔。
    事實及理由
一、原告主張：
  (一)坐落彰化縣芳苑鄉○○段1006、871、873、877等4筆地號土
    地（以下簡稱系爭土地）原係原告及被告己○○、丁○○、
    洪元（起訴狀誤載為丙○○）、戊○○、壬○○、辛○○
    等人之被繼承人洪一元所有，其中872、869等2筆地號土地
    係與其他被告甲○○、乙○○共有。
  (二)茲因原共有人洪一元已於民國86年6月1日死亡，原告及被告
    己○○、丁○○、洪元、戊○○、壬○○、辛○○等人均
    為其繼承人，就被繼承人洪一元所遺系爭土地尚未辦理繼承
    登記。爰以起訴狀繕本送達被告己○○等繼承人，作為終止
    被繼承人洪一元所遺系爭土地公同共有關係之意思表示，並
    請求被告己○○等繼承人應協同原告就被繼承人洪一元所遺
    系爭土地辦理繼承登記，暨請求判決分割系爭土地等語。
二、惟按公同關係存續中，各公同共有人，不得請請求分割其公
    同共有物，民法第829條定有明文。而公同共有關係之發生
    及終止，依其公同關係所由規定之法律或契約定之；又繼承
    人有數人，在分割遺產前，各繼承人依民法第1151條規定，
    對於遺產全部為公同共有。遺產除經全體繼承人同意，得申
    請為分別共有之登記外，該公同關係既依法律規定發生，即
    不得因當事人單方之意思終止，故於繼承人分割遺產前，其
    公同關係仍存續中，未確定為分別共有前，不得分割（最高
    法院85年度台上字第117號民事判決要旨參照）。又按依土
    地登記規則第29條第1項規定（即現條文第32條第1項），合
    法繼承人有2人以上，其中部分繼承人因故不能會同其他繼
    承人共同申請繼承登記時，得由其中1人或數人為全體繼承
    人之利益，就被繼承人之土地，申請為公同共有之登記，無
    起訴請求其他繼承人協同辦理繼承登記之必要。是以繼承人
    若起訴請求其他繼承人就被繼承人所遺土地協同辦理繼承登
    記，顯然欠缺權利保護要件，不應准許。再者，分割共有物
    既對於物之權利有所變動，即屬處分行為之一種，凡因繼承
    於登記前已取得不動產物權者，其取得雖受法律之保護，不
    以其未經繼承登記而否認其權利。但繼承人如欲分割因繼承
    而取得公同共有之遺產，因屬於處分行為，依民法第759條
    規定，自非先經繼承登記，不得為之（最高法院82年度台上
    字第1783號民事判決要旨參照）。未按原告之訴，依其所訴
    之事實，在法律上顯無理由者，法院得不經言詞辯論，逕以
    判決駁回之，民事訴訟法第249條第2項定有明文。
三、經查：原告主張系爭土地原係原告及被告己○○、丁○○、
    丙○○、戊○○、壬○○、辛○○等人之被繼承人洪一元所
    有，其中872、869等2筆地號土地係與其餘被告甲○○、乙○○共有；暨原共有人洪一元已於86年6月1日死亡，原告及
    被告己○○等人均為其繼承人，就被繼承人洪一元所遺系爭
    土地尚未辦理繼承登記等語，固據原告提出土地登記謄本、
    繼承系統表及相關戶籍登記資料為證。然查：本院已於96
    年6月8日發文通知原告應於文到10日內查報或補正下列事項
    ：‧‧‧(二)（被繼承人洪一元所遺）上開遺產（包含系爭土
    地）是否已分割？(三)被繼承人洪一元全體繼承人已同意就本
    件土地終止公同共有關係之證據。(四)被繼承人洪一元全體繼
    承人是否已就本件土地為繼承及分別共有之登記？並提出最
    新「地號全部」土地登記謄本。該通知已於96年6月12日送
    達原告，此情有送達證書附卷可參。茲據原告於96年6月20
    日提出之陳報狀及最新「地號全部」土地登記謄本顯示，被
    繼承人洪一元所遺遺產（包含系爭土地）迄今尚未分割，原
    告亦無法提出被繼承人洪一元全體繼承人已同意就系爭土地
    終止公同共有關係之證據，暨系爭土地迄今尚未為繼承及分
    別共有之登記。準此各情，系爭土地既屬被繼承人洪一元尚
    未分割之遺產，原告亦未合法終止系爭土地公同共有之關係
    ，依民法第829條、第1151條、第759條等規定，及前開最高
    法院民事判決要旨可知，原告請求被告己○○等繼承人應協
    同原告就被繼承人洪一元所遺系爭土地辦理繼承登記之訴部
    分，及請求被告己○○等繼承人分割之訴部分，顯然欠缺權
    利保護要件，不應准許，應予駁回。至於原告請求其餘被告
    甲○○、乙○○分割之訴部分，亦無保護之必要，應併予駁
    回。
四、從而，依原告所訴之事實，在法律上顯無理由，逕以判決駁
    回。
五、訴訟費用之依據：民事訴訟法第78條。
中　　華　　民　　國　　96　　年　 9　　月　　  5 　　日
                  民事第一庭       法　官　陳正禧
以上正本係照原本作成。
如對判決上訴，應於判決送達後20日內向本院提出上訴狀。
中　　華　　民　　國　　96　　年　 9　　月　　  5 　　日
                                   書記官  蕭美鈴
